臺灣高等法院民事判決　　　　　　　　 99年度建上字第146號
上　訴　人　潘志昌
訴訟代理人　王雅慧律師
被 上 訴人　胡文齡
訴訟代理人　洪崇欽律師
上列當事人間請求返還工程款事件，上訴人對於中華民國99年10
月6日臺灣士林地方法院98年度建字第70 號第一審判決提起上訴
，並為訴之追加，本院於100年7月26日言詞辯論終結，判決如下
：
    主  文
上訴及追加之訴均駁回。
第二審及追加之訴訴訟費用由上訴人負擔。
    事實及理由
甲、程序方面：
    按於第二審為訴之變更或追加，非經他造同意不得為之；但
    請求之基礎事實同一者，不在此限。民事訴訟法第446條第1
    項、第255條第1項第2款定有明文。本件上訴人於原審起訴
    主張：兩造間訂有房屋裝修設計承攬契約（下稱系爭承攬契
    約），惟被上訴人於領取系爭工程款後遲不提供完整設計圖
    及施作工程，因可歸責於己之事由，未於應完成工作期間完
    成工作，伊依民法第502條第2項規定解除系爭承攬契約。另
    伊係受騙始與被上訴人訂約，伊於99年3月4日撤銷被詐欺而
    締訂承攬契約之意思表示，故依民法第259條第1項第2款解
    除契約回復原狀之規定、不當得利法律關係為請求被上訴人
    伊已給付工程款250萬元及自起訴狀繕本送達翌日起算之法
    定遲延利息（上訴人於第二審撤回有關民法第179條前段返
    還不當得利部分之訴訟〈本院卷第74頁背面〉），嗣於提起
    上訴後，本於上開同一基礎原因事實，在本院二審追加依民
    法第494條第1項規定解除系爭承攬契約，請求被上訴人返還
    工程款250萬元及法定遲延利息，揆諸首揭規定，尚無不合
    ，均應准許，先予敘明。
乙、實體方面：
一、上訴人起訴主張：被上訴人承攬伊位於臺北縣汐止市○○路
    18 5巷15號之室內裝修設計工程（下稱系爭工程），兩造並
    於民國（下同）95年5月1日口頭約定成立裝修設計承攬契約
    （下稱系爭承攬契約），伊當場支付現金新臺幣（下同）
    200,000元，並分別於95年5月8日及95年5月16日各匯款800,
    000元及1,500,000元，共計支付2,500,000元（下稱系爭工
    程款）予被上訴人。詎被上訴人領取系爭工程款後，遲不願
    提供完整設計圖並施作工程，致該裝修工程毫無進度，被上
    訴人因可歸責於己之事由，未於限期完成工作，上訴人自得
    依民法第502條第2項規定解除系爭契約，並請求返還系爭工
    程款。又被上訴人就系爭工程之施作有漏水、門寬過窄等瑕
    疵，伊已於95年8月25日函催被上訴人復工修補未果，伊亦
    得依民法第494條第1項之規定解除契約，故上訴人於97年5
    月13日向被上訴人為解除契約之意思表示，於法有據。為此
    依民法第259條第1項第2款解除契約回復原狀之規定，請求
    被上訴人返還其受領之金錢2,500, 000元，及自起訴狀繕本
    送達翌日起算按週年利率5%計算之利息（原審判決上訴人敗
    訴，上訴人不服，提起上訴。）並上訴聲明：
    (一)原判決廢棄。
    (二)被上訴人應給付上訴人2,500,000元，及自起訴狀繕本
        送達翌日起至清償日止，按週年利率5%計算之利息。
二、被上訴人則以：系爭工程乃上訴人先委請設計師邱民喜規劃
    設計後，自行就施工項目決定發包廠商及材料所施作。伊則
    因邱民喜引薦，受上訴人委任擔任監工，並以總工程款10%
    為報酬，非系爭工程之承攬人。上訴人交付之2,500,000元
    係其委伊代為撥付發包廠商工程款之用。上訴人未能提出承
    攬書面契約證明兩造間存有承攬契約，亦未舉證兩造間有完
    工期限之特別約定，即逕依民法第502條第2項規定主張解除
    契約，自不足採。至原審法院99年5月7日勘驗系爭工程裝修
    結果認定之漏水痕、牆面裂縫等諸多瑕疵，皆因上訴人任意
    停工所致，與伊無關，上訴人解除契約，請求返還工程款，
    洵屬無據等語，資為抗辯。並答辯聲明：駁回上訴。
三、上訴人主張兩造間就系爭工程存立承攬契約關係，伊先後交
    付工程款250萬元予被上訴人。詎被上訴人因可歸責於己之
    事由，未於限期完成工作。另被上訴人就系爭工程之施作有
    瑕疵，經伊函催修補未果，故伊得依民法第494條第1項、第
    502條第2項規定解除契約，請求返還工程款等語，為被上訴
    人所否認，並以前揭情詞置辯。是本件爭點厥為：兩造間就
    系爭房屋裝潢事宜，是否成立承攬契約，依民法第494條第
    1項、第502 條第2項規定解除契約，請求返還2,500,000元
    ，有無理由等項，茲論述如下：
（一）按稱承攬者，謂當事人約定，一方為他方完成一定之工作
      ，他方俟工作完成，給付報酬之契約，民法第490條定有
      明文。本件上訴人主張關於系爭工程之施作與被上訴人締
      結承攬契約，雖為被上訴人否認，並提出兩造不爭執其真
      正之匯款單及收據、設計圖略圖、原設計拆除工程之估價
      單、電子郵件（原審卷(二)第18-24頁）等件，辯稱：以伊
      只為上訴人監工，並代支付工程款予施工廠商等語，惟查
      ，本件被上訴人就上訴人所有系爭房屋裝潢事宜，有變更
      上訴人交付之邱民喜繪製設計圖之設計，並重行估價乙節
      ，業經被上訴人於95年4月6日寄發之電子郵件明載：「修
      改配置說明如下：…2、一樓洗手台移到樓梯下，讓浴室
      空間寬敞些；3、原本小邱設計的電視牆我仍保留，所以
      估價單內都包含…」等語，且有變更設計圖、估價單可憑
      （原審卷(二)第51-53、55、56頁），而參諸估價單係以系
      爭工程工作項目（如拆除、空調、鋁窗、木作、泥作等）
      之施作價款報價，非僅為監工報酬之約定；另依估價單所
      載：「管理費用以項一～十五為上限；超過部分請業主自
      行發包處理」、「本工程不含業稅及估價單以外之項目」
      等語，足見系爭估價單內之第1-15項之工程依約應由被上
      訴人負責發包施作完成，並由上訴人依估價單之金額給付
      報酬。而上情徵諸證人李振添（水泥工程之廠商負責人）
      、郭明政（水電工程之廠商負責人）、林光盈（園藝工程
      廠商負責人）均證稱：是被上訴人向渠等要約，未受上訴
      人指示施工，渠等是被上訴人的下包等語無訛（原審卷(二)
      第13 2-136頁）益明。是兩造就系爭工程有由被上訴人完
      成系爭估價單第1-15項之工程工作，上訴人則就完成之工
      作給付報酬之合意，上開契約關係性質上屬承攬契約一節
      ，洵堪認定。被上訴人辯稱伊只為上訴人監工，並代支付
      工程款予施工廠商，兩造間並無承攬契約關係云云，核無
      可採。
（二）次按工作有瑕疵者，定作人得定相當期限，請求承攬人修
      補之。承攬人未依限修補，或拒絕修補或其瑕疵不能修補
      者，定作人固得解除契約。但瑕疵非重要者，定作人不得
      解除契約。另以工作於特定期限完成或交付為契約之要素
      ，因可歸責於承攬人之事由，致工作逾約定期限始完成者
      ，定作人亦得解除契約。又且定作人之契約解除權，因瑕
      疵發見後一年間（除斥期間）不行使而消滅。民法第四百
      九十四條、第五百零二條第二項、第五百十四條第一項分
      別規定甚明。
  １、本件上訴人主張本件系爭工程約定應於開工後四個月完工
      （即95年8月31日前完工），伊於97年4月20日以被上訴人
      遲不願提供完整設計圖及施作工程為由，發函通知解除兩
      造間的承攬契約，被上訴人已於97年5月13日收受該函，
      雖有通知函及回執可憑（原審卷(一)第11-13頁），且為被
      上訴人所不爭執，惟辯稱兩造間並未約定完工期限，本件
      係因上訴人於95年8月2日要求停工，故部分工程尚未完成
      等語。本件姑不論上訴人主張系爭承攬契約是否確以工作
      於特定期限完成或交付為契約之要素一事，為被上訴人所
      爭執，是否屬實尚非無疑，而上訴人前揭系爭工程應於95
      年8月31日前完工之主張縱屬實情，惟上訴人於97年4 月
      20日始以被上訴人有完成工作遲延之解約事由為由，依民
      法第502條第2項規定解除契約，其契約解除權顯因未於同
      法第514條規定之一年除斥期間內行使而消滅，是其主張
      兩造間系爭承攬契約，業經其於97年4月20日依民法第502
      條第2項規定合法解除云云，即無可採。上訴人執此主張
      系爭承攬契約業經伊合法解約，伊可依民法第259條規定
      請求返還前所交付被上訴人之工程款云云，洵屬無據。
  ２、至於上訴人另主張：被上訴人就系爭工程之施作有漏水、
      門寬過窄等瑕疵，伊已於95年8月25日函催被上訴人復工
      修補未果，伊得依民法第494條第1項之規定解除契約，並
      請求被上訴人回復原狀返還系爭工程款云云，惟查，本件
      系爭工程有「系爭房屋3樓部分：1、其地面有龜裂…。2
      、牆面泥作刨掉之後新增泥作部分與原來牆面有明顯裂縫
      。3、三樓室內油漆部分均已脫落。」、「系爭房屋2樓部
      分：1、客廳通往廚房的通道僅留62 公分。2、天花板均
      有漏水溼痕。3、客廳南面壁面窗格有施工未校準的問題
      ，底下壁面與地板接縫處均以不明塗料塗抹接縫，壁面天
      花板接縫處有寬窄不一的現象。…」、「系爭房屋1樓部
      分：1、主臥之天花板有油漆剝落的漏水痕。2、客房顏色
      有衣櫥的痕跡，也有明顯水痕、底部有壁癌、牆面有施工
      剝落痕跡」、「天花板有明顯管線外露」，在同樓層兒童
      房「兩面牆壁中間有明顯水漬痕」等情形，雖經原審勘驗
      屬實（原審卷(二)第173、174頁），核與上訴人於95年8月
      25日函所稱系爭工程有諸多瑕疪、漏水等問題相符，惟上
      訴人於95年8月25日發函請被上訴人於三日內修補瑕疵，
      則其於95年8月25日前即已發見前揭瑕疵一事，即堪認定
      ，其於瑕疵發見後一年間不行使契約解除權，遲至100年7
      月20日始以民事言詞辯論意旨狀向被上訴人依民法第493
      、494條規定解除系爭承攬契約（本院卷第129頁），顯逾
      一年除斥期間，是其主張兩造間系爭承攬契約，業經其依
      民法第494條第2項規定合法解除云云，亦無可取。上訴人
      據之主張系爭承攬契約業經合法解除，被上訴人應依民法
      第259條規定還伊交付之工程款云云，亦屬無據。至於上
      訴人前揭97年4月20日函（被上訴人於97年5月13日收受）
      僅向被上訴人主張民法第502條第2項規定之解約事由，是
      上訴人以該函行使之契約解除權（形成權），與上訴人於
      100年7月20日依民法第494條第2項規定行使之契約解除權
      （形成權）有別，上訴人執伊於95年8月25日發函請被上
      訴人於三日內修補瑕疵，可依民法第494條第2項規定行使
      之契約解除權（此部分無理由，已如前述），逕稱其依依
      民法第502條第2項規定以前揭97年4月20日函行使之契約
      解除權為合法，容有誤會，併此敘明。
四、綜上所述，上訴人依民法第494條第2項、第502條第2項規定
    解除系爭承攬契約，於法未合，從而，其依同法第259條第1
    項第2款規定，請求被上訴人返還其受領款項2,500, 000元
    ，及自起訴狀繕本送達翌日起算之法定遲延利息，為無理由
    ，不應准許。原審為上訴人敗訴之判決於法並無不合。上訴
    意旨指摘原判決不當，求予廢棄改判，為無理由，應予駁回
    。
五、本件事證已臻明確，兩造其餘攻擊防禦方法及所舉證據，核
    與判決結果不生影響，爰不再一一論駁，併此敘明。
六、據上論結，本件上訴及追加之訴為無理由，爰依民事訴訟法
    第449條第1項、第78條，判決如主文。
中    華    民    國   100    年    8     月    9     日
                    民事第十庭
                        審判長法  官  張宗權
                              法  官  林曉芳
                              法  官  周玫芳
正本係照原本作成。
如不服本判決，應於收受送達後20日內向本院提出上訴書狀，其
未表明上訴理由者，應於提出上訴後20日內向本院補提理由書狀
（均須按他造當事人之人數附繕本）上訴時應提出委任律師或具
有律師資格之人之委任狀；委任有律師資格者，另應附具律師資
格證書及釋明委任人與受任人有民事訴訟法第466條之1第1項但
書或第2項（詳附註）所定關係之釋明文書影本。如委任律師提
起上訴者，應一併繳納上訴審裁判費。
中    華    民    國   100    年    8     月    10    日
                              書記官  廖逸柔
附註：
民事訴訟法第466條之1（第1項、第2項）：
對於第二審判決上訴，上訴人應委任律師為訴訟代理人。但上訴
人或其他法定代理人具有律師資格者，不在此限。
上訴人之配偶、三親等內之血親、二親等內之姻親，或上訴人為
法人、中央或地方機關時，其所屬專任人員具有律師資格並經法
院認為適當者，亦得為第三審訴訟代理人。